臺灣高等法院臺中分院民事判決　九十年度上字第五六三號
　　　上　訴　人　交通部公路總局第二區養護工程處
　　　法定代理人　甲○○
　　　被上訴人　　乙○○
右當事人間請求給付工程款事件，上訴人對於中華民國九十年九月二十八日臺灣苗栗
地方法院八十九年度重訴字第一三八號第一審判決提起上訴，本院判決如左：
    主      文
上訴駁回。
第二審訴訟費用由上訴人負擔。
    事實及理由
一、上訴人交通部公路局第二區工程處，依民國（下同）九十年十二月二十五日立法
    院三讀通過之「交通部公路總局各區養護工程處組織通則」，並奉行政院九十一
    年一月二十九日台交字第０九一０００四三二０–Ａ號函，自九十一年一月三十
    日起變更名稱為「交通部公路總局第二區養護工程處」，業經上訴人具狀聲請更
    正，經核尚無不合，合先敘明。
二、被上訴人於原審起訴，聲明求為判決上訴人應給付被上訴人新台幣（下同）七百
    三十萬五千元及自起訴狀繕本送達之翌日起至清償日止，按年息百分之五計算之
    利息。嗣減縮聲明為上訴人應給付被上訴人四百九十六萬六千一百零五元及自起
    訴狀繕本送達之翌日起至清償日止，按年息百分之五計算之利息。核與民事訴訟
    法第二百五十五條第一項第三款之規定相符，應予准許。
三、被上訴人起訴主張：上訴人前與訴外人進耀營造有限公司（下稱進耀公司）訂有
    台一線頭份後龍段一０九公里八百公尺到一一一公里一一三公尺後龍溪橋改建工
    程之合約，被上訴人為該改建工程之小包，進耀公司於八十四年四月六日因週轉
    不靈而停工，上訴人之承辦人員、進耀公司、及含被上訴人在內之各組下包廠商
    乃於八十四年四月十八日下午二時許，在上訴人公務所開協調會，三方達成協議
    ，並作成五點決議，訴外人進耀公司於八十四年四月二十二日出具切結書，同意
    依前揭協調會結論辦理，並推派被上訴人、徐輝崧、黃富勳、陳瑞堂四人協助辦
    理向上訴人所屬苗栗第一工務段領取工程款發付，再推派四人中委任被上訴人領
    取處理，嗣上訴人與進耀公司於八十四年五月一日訂立協議書，約定雙方就尚未
    完工部分辦理「監督付款」。其後，各組下包承商旋自本工程第五十五期起進場
    施做，上訴人並依約自八十四年五月十八日起，至八十五年三月六日止，將第五
    十五期起至第六十八期之工程款共一千六百八十二萬九千四百八十二元，及各該
    期之搭配發還之履約保證金共五百五十八萬九千一百九十九元，合計二千二百四
    十一萬八千六百八十一元，給付予被上訴人再轉發給各組下包廠商。嗣本工程完
    工驗收後，上訴人尚欠工程款餘額七百三十萬五千零五十元未給付予被上訴人轉
    分配予各組下包廠商。依上訴人提出之交通部公路局八十九年四月十日（八九）
    路新施字第八九一二二五五號函所載，本工程尚餘末期款金額為三百六十五萬五
    千零三十元，及工程履約保證金一百三十一萬一千零七十五元，總計四百九十六
    萬六千一百零五元，係為可求償之款項，被上訴人同意接受該四百九十六萬六千
    一百零五元之給付額。按所謂監督付款，係指主承攬人於工程進行至相當之程度
    ，因故無法繼續完工時，工程發包單位為規避預算法，於不解除不終止原承攬契
    約，不再次發包之前提下，由發包單位直接與主承攬人之下包廠商約定，請求下
    包廠商進場施作，工程款則飛越主承攬人直接發給下包廠商。本件被上訴人係基
    於原承攬人進耀公司與上訴人辦理監督付款約定，進耀公司放棄施作權利後，被
    上訴人與上訴人間新成立之承攬契約而為請求。為此，依承攬之法律關係，請求
    判決上訴人給付被上訴人四百九十六萬六千一百零五元及自起訴狀繕本送達之翌
    日起至清償日止，按年息百分之五計算之利息等語。答辯聲明：求為判決駁回上
    訴人之上訴。
四、上訴人則以「監督付款」實係主承攬人將其對於業主就工程估驗款部分債權讓與
    下包廠商之債權讓與行為；並非業主與小包間有承攬契約之關係。本件承攬關係
    之當事人仍係上訴人與進耀公司、與被上訴人間並無承攬契約存在。而依民法第
    兩百九十七條第一項規定，債權之讓與，非經讓與人或受讓人通知債務人，對於
    債務人不生效力。是八十四年四月十八日所召開之協調會，實係履行對債務人之
    通知義務，斯時該債權讓與即對債務人（即上訴人）發生效力。而進耀公司因施
    工期逾期五百六十天依合約相關條款規定應予罰款七千二百三十二萬一千三百三
    十一元，應繳工程保固金一百九十三萬七千一百七十八元，溢領局供材料追繳款
    二百三十一萬一千二百四十四元，ＡＣ路面瀝青檢驗未合規範扣款二十七萬七千
    一百八十六元及應繳回下腳料款一百二十一萬五千二百五十九元，上訴人自得依
    民法第二百九十九條第二項規定，對於受讓人即被上訴人主張抵銷。而上開四百
    九十六萬六千一百零五元經上訴人抵銷後已無剩款，是被上訴人自不得再請求工
    程款等語抗辯。上訴聲明：求為判決：(一)原判決廢棄。(二)被上訴人在第一審之訴
    應予駁回。(三)第一、二審訴訟費用由被上訴人負擔。
五、本院依兩造之陳述及所提出卷附之會議紀錄影本二件、協議書影本、切結書影本
    、監督付款金額明細表影本、工程數量計價表影本、工程驗收紀錄影本各一件、
    領取工程款、履約保證金紀錄影本二紙、臺灣新竹地方法院八十四年度認字第一
    二三九號認證書及交通部公路局八十九年四月十日（八九）路新施字第八九一二
    二五五號，認定本件兩造不爭執之事項為：
（一）訴外人進耀公司前向上訴人（前身為臺灣省公路局第二區工程處）承攬台一線
      頭份後龍段一０九公里八百公尺到一一一公里一一三公尺後龍溪橋改建工程，
      被上訴人為該改建工程之小包。嗣進耀公司於八十四年四月六日因財務週轉不
      靈而告停工，上訴人乃於八十四年四月十八日下午二時許，在上訴人公務所邀
      集進耀公司、及各組下包承商召開協調會，並作成下列結論：
（１）本工程已完工數量已估驗至五十四期（即八十四年三月二十日止）而未完工項
      目應列詳細數量，依合約單價核算確實辦理監督付款金額並由承包商進耀有限
      公司立切結書，同意由本處（即上訴人）辦理監督付款。
（２）承包商進耀有限公司因財務困難不能履行合約責任，依第十九條第二款第三項
      不足支付工款時，得自該工程保留款及履約保證金內扣還。
（３）本工程未完工項目數量及金額辦理監督付款辦法如下：承包商進耀營造有限公
      司在本工程施做之所屬各組工人公推代表組成委員會並提出各自負責人姓名及
      請款清冊逕向第一工務段所設立之專款專戶內付款並俟該工程全部完工結算後
      ，如有節餘款才撥還承包商而辦理監督付款開具發票應繳稅金，應由承商自行
      負責。
（４）本工程未完工項目數量及金額核計為新臺幣（下同）二千零五十二萬三千八百
      二十八元，履約保證金尚存金額六百九十六萬元，其與未完工金額百分比為○
      ．三三九，每期辦理監督工程施做數量以該期估驗付款為原則，如工人確有需
      要可再由履約保證金支付，但不以超過該期估驗款○．三三九為限，其他如有
      不足部分則應由承包商自行負責。
（５）右列結論事項條款承商確保權益應逕向法院提出辦理公證手續，以利執行監督
      付款。
（二）訴外人進耀公司於八十四年四月二十二日出具切結書，同意依前揭協調會結論
      辦理，並推派被上訴人、徐輝崧、黃富勳、陳瑞堂四人協助辦理向上訴人領取
      工程款發付，上開四人再委任被上訴人領取處理。
（三）上訴人與進耀公司於八十四年五月一日訂立協議書，協議內容為：「一、臺灣
      省公路局第二區工程處苗栗第一工務段（即稱甲方）進耀公司（即稱乙方）。
      二、雙方協議對甲方（即上訴人）原發包之台一線頭份後龍段一０九公里八百
      公尺到一一一公里一一三公尺後龍溪橋改建工，乙方（即進耀公司）願將未完
      工工程項目依台灣省公路局第二區工程處八十四年四月十八日下午二點協調會
      記錄及進耀公司八十四年四月二十一日下午二點三十分協調會記錄與八十四年
      四月二十二日切結書，同意履行監督付款。日後施工實際支領之工程款，如有
      發生不足款款或剩餘款亦由乙方自行負責。特立此協議書提出辦理公證，以利
      監督付款。三、附件（１）公路局第二區工程處八十四年四月十八日下午二點
      協調會記錄影本乙份，（２）進耀公司八十四年四月二十一日下午二點三十分
      協調會記錄影本乙份，（３）進耀公司八十四年四月二十一日召開協調會記錄
      第六項討論事項第十案公決推派委任切結書影本乙份」。上訴人與進耀公司並
      於同年五月三日同赴臺灣新竹地方法院公證處，就上開協議書及其附件與監督
      付款金額明細表辦理認證。
（四）監督付款後，工程款之發給方式，係由下包廠商施作，每達一定階段之程度，
      報請上訴人估驗屬實後，由上訴人將該階段之工程款發交其所屬苗栗工務段，
      再由苗栗工務段簽發指名被上訴人為受款人之臺灣銀行苗栗分行之支票，交上
      訴人前往該分行提兌現金後，轉分配各下包廠商；另工程履約保證金則係進耀
      公司於八十一年六月五日得標簽約時，以進耀公司之名義，為上訴人之利益，
      預存於銀行之現金擔保金（總金額一千餘萬元），其後於進耀公司陸續完成各
      階段工程，依約由上訴人按工程進度併該期工程款發還部分金額，迄八十四年
      四月間監督付款協議成立時，進耀公司尚有未領回之工程履約保證金餘額為六
      百九十六萬元，該部分即由上訴人同意進耀公司向銀行解約領取現金，交被上
      訴人轉匯至上訴人帳戶，俟按各下包廠商之進度，依八十四年四月十八日監督
      付款協調會結論第四點規定，以該工程履約保證金與未完工項目之比例[１：
      ０.  ３３９]，即下包廠商每施作工程款１元，領回工程履約保證金０. ３３
      ９元之比例，由上訴人將工程履約保證金併工程款發還給被上訴人，再轉付各
      下包廠商。被上訴人等下包廠商於八十四年五月間開始進場施作，並自八十四
      年五月十八日起，至八十五年三月六日止，從上訴人處領得本工程第五十五期
      起至六十八期止之工程款，共一千六百八十二萬九千四百八十二元，另自八十
      四年六月十七日起至八十五年二月一日止，從上訴人處領回工程履約保證金共
      五百五十八萬九千一百九十九元，兩者合計共領得二千二百四十一萬八千六百
      八十一元。
（五）本件監督付款工程經交通部公路局於八十八年八月二十五日派員驗收完畢；尚
      餘末期款金額為三百六十五萬五千零三十元，及工程履約保證金一百三十一萬
      一千零七十五元，總計四百九十六萬六千一百零五元。
（六）進耀公司施工逾期五百六十天，依上訴人與進耀公司間之工程合約第十六條約
      定，每逾一日按各分段結算金額千分之一罰款，另進耀公司應繳工程保固金一
      百九十三萬七千一百七十八元，下腳料款一百二十一萬五千二百五十九元及溢
      領局供材料追繳款二百三十一萬一千二百四十四元，ＡＣ路面瀝青檢驗未合規
      範扣款二十七萬七千一百八十六元等，均屬本件監督付款前所生事由。
六、被上訴人主張：基於原承攬人進耀公司與上訴人辦理監督付款約定，進耀公司放
    棄施作權利後，被上訴人與上訴人間乃新成立承攬契約。為此，依承攬之法律關
    係，請求判決上訴人給付被上訴人工程尾款四百九十六萬六千一百零五元等語；
　　上訴人則以：本件監督付款係主承攬人進耀公司將其對於上訴人就工程估驗款部
　　分債權讓與下包廠商之債權讓與行為；上訴人與小包間並無承攬契約存在。進耀
　　公司因施工期逾期五百六十天依合約相關條款規定應予罰款七千二百三十二萬一
　　千三百三十一元，應繳工程保固金一百九十三萬七千一百七十八元，溢領局供材
　　料追繳款二百三十一萬一千二百四十四元，ＡＣ路面瀝青檢驗未合規範扣款二十
　　七萬七千一百八十六元及應繳回下腳料款一百二十一萬五千二百五十九元，上訴
　　人自得依民法第二百九十九條第二項規定，對於受讓人即被上訴人主張抵銷。而
　　上開四百九十六萬六千一百零五元經上訴人抵銷後已無剩款，是被上訴人自不得
　　再請求工程款等語抗辯。是本件應審酌者為本件監督付款之性質為何？上訴人得
    否以進耀公司於監督付款前，因逾期完工之罰款、應繳之保固金、下腳料款、溢
    領局供材料追繳款及ＡＣ路面瀝青檢驗未合規範扣款，與上訴人應給付被上訴人
    之工程尾款四百九十六萬六千一百零五元主張抵銷？經查：
（一）審酌本件監督付款之約定，依上訴人於八十四年四月十八日，邀集進耀公司、
      及各組下包承商召開協調會，所作成結論（３）：「本工程未完工項目數量及
      金額辦理監督付款辦法如下：承包商進耀營造有限公司在本工程施做之所屬各
      組工人公推代表組成委員會並提出各自負責人姓名及請款清冊逕向第一工務段
      所設立之專款專戶內付款並俟該工程全部完工結算後，如有節餘款才撥還承包
      商而辦理監督付款開具發票應繳稅金，應由承商自行負責」（４）：「本工程
      未完工項目數量及金額核計為二千零五十二萬三千八百二十八元，履約保證金
      尚存金額六百九十六萬元，其與未完工金額百分比為○．三三九，每期辦理監
      督工程施做數量以該期估驗付款為原則，如工人確有需要可再由履約保證金支
      付，但不以超過該期估驗款○．三三九為限，其他如有不足部分則應由承包商
      自行負責」等語；及監督付款後，工程款之發給方式，係由下包廠商施作，每
      達一定階段之程度，報請上訴人估驗屬實後，由上訴人將該階段之工程款發交
      其所屬苗栗工務段，再由苗栗工務段簽發指名被上訴人為受款人之臺灣銀行苗
      栗分行之支票，交上訴人前往該分行提兌現金後，轉分配各下包廠商；另工程
      履約保證金則係進耀公司於八十一年六月五日得標簽約時，以進耀公司之名義
      ，為上訴人之利益，預存於銀行之現金擔保金（總金額一千餘萬元），其後於
      進耀公司陸續完成各階段工程，依約由上訴人按工程進度併該期工程款發還部
      分金額，迄八十四年四月間監督付款協議成立時，進耀公司尚有未領回之工程
      履約保證金餘額為六百九十六萬元，三方約定該部分立即由上訴人同意進耀公
      司向銀行解約領取現金，交被上訴人轉匯至上訴人帳戶，俟按各下包廠商之進
      度，依監督付款協調會結論第四點規定，以該工程履約保證金與未完工項目之
      比例[１：０. ３３９]，即下包廠商每施作工程款１元，領回工程履約保證金
      ０. ３３９元之比例，由上訴人將工程履約保證金併工程款發還給被上訴人，
      再轉付各下包廠商等情以觀；本件監督付款，係各組下包承商於完成一定階段
      之工程，報請上訴人估驗屬實後，即由上訴人逕將工程履約保證金併工程款給
      付被上訴人，再轉付各組下包承商，借以保障各組下包承商之權益，同時以便
      各組下包承商願繼續施工，復保有業主即上訴人之審核權。亦即係將原依上訴
      人與進耀公司間之承攬關係及進耀公司與各組下包承商間之承攬關係，於各組
      下包承商於完成一定階段之工程，報請進耀公司會同上訴人估驗屬實後，本應
      由上訴人給付與進耀公司之工程款，再由進耀公司給付與各組下包承商之工程
      款，於上訴人監督之下，直接由上訴人給付與各組下包承商所推派之被上訴人
      。至上訴人與進耀公司間之工程承攬關係仍存在，除工程款之給付方式外，進
      耀公司與上訴人間關於本件工程之權利義務，仍依與上訴人間之工程合約定之
      。是本件監督付款之性質，既非債權讓與，亦非上訴人與各組下包承商間另成
      立新的承攬契約，應僅為付款方式之約定。
（二）本件徵之被上訴人所訴，其係基於原承攬人進耀公司與上訴人辦理監督付款約
      定，已完成工作，據而請求上訴人給付工程尾款，係以報酬給付請求權為訴訟
      標的，至監督付款之法律性質為何，法院有審究認定之權限，不受當事人主張
      之拘束（最高法院七十四年度台上字第二六九九號判決參照）。依本件監督付
      款之約定，各組下包承商於完成一定階段之工程，報請上訴人估驗屬實後，即
      可逕向上訴人請求給付該階段之工程款，上訴人亦有依監督付款之約定，自所
      設立之專款專戶內直按撥放工程款與各組下包承商所推派之代表。故被上訴人
      依系爭監督付款之約定，既可請求上訴人給付工程尾款，至其主張法律性質為
      何，即非所問。
（三）進耀公司施工逾期五百六十天，依上訴人與進耀公司間之工程合約第十六條約
      定，每逾一日按各分段結算金額千分之一罰款，另進耀公司應繳工程保固金一
      百九十三萬七千一百七十八元，下腳料款一百二十一萬五千二百五十九元及溢
      領局供材料追繳款二百三十一萬一千二百四十四元，ＡＣ路面瀝青檢驗未合規
      範扣款二十七萬七千一百八十六元等，均屬本件監督付款前所生事由，為上訴
      人所不爭執，且本件監督付款又非屬債權讓與性質，已如上述；而上訴人於八
      十四年四月十八日，邀集進耀公司、及各組下包承商召開協調會時，並未就本
      件監督付款前因進耀公司所生上開事由，應由各組下包承商承擔之協議，上訴
      人自不得就其對進耀公司所得主張之上開款項，與應給付各組下包承商之工程
      尾款主張抵銷。是上訴人上開所辯，即無足採。
七、綜上所述，被上訴人依上訴人與進耀公司間監督付款之約定及被上訴人係由各組
    下包承商推派代表所委任向上訴人領取工程款之約定，請求上訴人給付被上訴人
    本件工程款尾款四百九十六萬六千一百零五元及自起訴狀繕本送達之翌日即九十
    年二月二十八日起至清償日止，按年息百分之五計算之利息，為有理由，應予准
    許。是則原審判命上訴人如數給付，於法並無不合。上訴意旨指摘原判決不當，
    求予廢棄改判，為無理由，應予駁回其上訴。
八、本件事證已臻明確，兩造其餘陳述及舉證，經本院審酌後，認於判決結果不生影
    響，無予逐一審究之必要，併此敘明。
九、據上論結，本件上訴為無理由，依民事訴訟法第四百四十九條第一項、第七十八
    條，判決如主文。
中　　　華　　　民　　　國　　九十一　　年　　　八　　　月　　　十三　　日
                                      臺灣高等法院臺中分院民事第二庭
~B1　　　　審判長法官　童有德
~B2　　　　　　　法官　蔡秉宸
~B3　　　　　　　法官　翁芳靜
